ACORDAO-COMPLETO-2531665

ACÓRDÃO 2389/2022 ATA 15/2022 - SEGUNDA CÂMARA

VISTOS, relatados e discutidos estes autos de tomada de contas especial instaurada em razão da não comprovação da boa e regular gestão de recursos captados mediante incentivo fiscal da "Lei Rouanet", em face da omissão no dever de prestar contas dos recursos destinados ao projeto Pronac 1113457, que teve por objeto a montagem de espetáculo solo de teatro sobre a artista plástica mexicana Frida Kahlo, com temporadas nas cidades de Rio Branco/AC (21 apresentações) , Belo Horizonte/MG (8 apresentações) , São Paulo/SP (16 apresentações) e Rio de Janeiro/RJ (16 apresentações) ,
ACORDAM os Ministros do Tribunal de Contas da União, reunidos em sessão da 2ª Câmara, ante as razões expostas pelo Relator, em:
9.1. considerar revel, para todos os efeitos, nos termos do art. 12, § 3º, da Lei 8.443/1992, o espólio da Sra. Marineide da Silva Maia (ou Marineide da Silva Pereira, como consta da certidão de óbito) ;
9.2. julgar, com fundamento nos arts. 1º, inciso I, 16, inciso III, alíneas "a" e "b", da Lei 8.443/1992 c/c os arts. 19 e 23, inciso III, da mesma lei, e nos arts. 1º, inciso I, 202, § 6º, 209, inciso I, e 210 e 214, inciso III, do Regimento Interno do TCU, irregulares as presentes contas quanto à responsabilidade da Sra. Marineide da Silva Maia (ou Marineide da Silva Pereira, como consta da certidão de óbito) e condenar em débito seu espólio ou, caso já concluído o inventário, seus herdeiros ou legítimos sucessores, até o limite do patrimônio transferido, solidariamente com a empresa Clarisse Baptista Produções Artísticas Ltda. e a Sra. Clarisse Baptista de Carvalho, pelos valores originais abaixo discriminados, atualizados monetariamente e acrescidos dos juros de mora a partir das datas indicadas, nos termos da legislação vigente, até a efetiva quitação do débito, abatendo-se a quantia já ressarcida em 6/7/2017, no valor de R$ 116,59, fixando-lhe o prazo de 15 (quinze) dias, a contar da ciência, para que comprove, perante o Tribunal, (art. 214, inciso III, alínea "a", do Regimento Interno do TCU) , o recolhimento da dívida aos cofres do Tesouro Nacional;
	Data
	Valor (R$) 

	1º/6/2012
	5.000,00

	1º/6/2012
	13.462,20

	29/6/2012
	13.462,20

	24/7/2012
	15.000,00

	26/7/2012
	50.000,00

	31/7/2012
	11.846,89

	31/8/2012
	11.846,89

	28/9/2012
	11.846,89

	31/10/2012
	25.046,79

	30/11/2012
	11.584,59

	28/12/2012
	11.584,59

	31/1/2013
	11.743,82

	15/2/2013
	2.850,00

	28/2/2013
	11.743,82

	28/3/2013
	11.743,82

	18/4/2013
	2.563,28

	18/4/2013
	436,72

	30/8/2013
	2.850,00

9.3. autorizar, desde logo, com amparo no art. 28, inciso II, da Lei 8.443/1992, a cobrança judicial da dívida, caso não atendida a notificação;
9.4. autorizar, desde já, nos termos do art. 26 da Lei 8.443/1992, o parcelamento da dívida em até 36 (trinta e seis) parcelas mensais e sucessivas, atualizadas monetariamente até a data do pagamento, esclarecendo à responsável que a falta de pagamento de qualquer parcela importará no vencimento antecipado do saldo devedor (art. 217, § 2º, do Regimento Interno do TCU) , sem prejuízo das demais medidas legais cabíveis;
9.5. dar ciência desta decisão às responsáveis, à Secretaria Especial da Cultura e à Procuradoria da República no Estado do Acre, nos termos do art. 16, § 3º, da Lei 8.443/1992 c/c o art. 209, § 7º, do Regimento Interno deste Tribunal.

Tomada de contas especial instaurada pelo Ministério da Cultura - MinC (extinto), tendo como responsáveis a empresa Clarisse Baptista Produções Artísticas Ltda. e suas dirigentes, Sras. Clarisse Baptista de Carvalho e Marineide da Silva Maia (falecida), em razão da não comprovação da boa e regular gestão de recursos captados mediante incentivo fiscal da "Lei Rouanet", em face da omissão no dever de prestar contas dos recursos destinados ao projeto Pronac 1113457, o qual objetivava a montagem de espetáculo solo de teatro sobre a artista plástica mexicana Frida Kahlo, com temporadas nas cidades de Rio Branco/AC (21 apresentações), Belo Horizonte/MG (8 apresentações), São Paulo/SP (16 apresentações) e Rio de Janeiro/RJ (16 apresentações).

Segunda Câmara

Ministério da Cultura - MinC (extinto).

3. Interessados/Responsáveis:
3.1. Responsáveis: Clarisse Baptista Produções Artísticas Ltda. (14.441.564/0001-74); Clarisse Baptista de Carvalho (XXX.405.222-XX); Marineide da Silva Maia ou Marineide da Silva Pereira, como consta da certidão de óbito (XXX.482.172-XX).

13.1. Ministros presentes: Bruno Dantas (Presidente), Augusto Nardes (Relator), Aroldo Cedraz e Antonio Anastasia.
13.2. Ministro-Substituto presente: André Luís de Carvalho.

AUGUSTO NARDES

Adoto como relatório a instrução lavrada no âmbito da Secretaria de Controle Externo de Tomada de Contas Especial - SecexTCE (peça 141) , a qual contou com a anuência do escalão dirigente da unidade técnica (peça 142 e 143) e do Ministério Público junto a este Tribunal (peça 144) : 
"INTRODUÇÃO
1.	Cuidam os autos de tomada de contas especial instaurada pelo Ministério da Cultura - MinC, em desfavor da empresa Clarisse Baptista Produções Artísticas Ltda. (CNPJ 14.441.564/0001-74) , e da Sra. Clarisse Baptista de Carvalho (CPF XXX.405.222-XX) e da Sra. Marineide da Silva Maia (CPF XXX.482.172-XX) , ambas na condição de dirigente daquela organização, em virtude da não comprovação da boa e regular gestão dos recursos captados mediante incentivo fiscal da 'Lei Rouanet', em face da omissão no dever de prestar contas dos recursos destinados ao Pronac 1113457, que teve por objeto a montagem de um espetáculo solo de teatro com a atriz Clarisse Baptista, encenação do Grupo Teatro de Los Andes, da Bolívia, e outros profissionais do Brasil, sobre a artista plástica mexicana Frida Kahlo, com temporadas nas cidades de Rio Branco/AC (21 apresentações) , Belo Horizonte/MG (8 apresentações) , São Paulo/SP (16 apresentações) e Rio de Janeiro/RJ (16 apresentações) , permitindo a captação de recursos financeiros na forma de doações ou patrocínios (Mecenato) , conforme estipulado na Lei 8.313/1991, alterada pela Lei 9.874/1999.
HISTÓRICO
2.	A Portaria MinC 153/2012 autorizou a captação do valor de apoio, totalizando R$ 660.803,80 no período de 23/3/2012 a 31/12/2012 (peça 4) , tendo posteriormente sido prorrogada sua vigência para até 30/12/2014 (peça 7) , recaindo o prazo para prestação de contas até 29/1/2015  (de acordo com o § 1º do art.78 da IN-MinC 1/2013) .
3.	Do total autorizado, foi captado pelo proponente R$ 224.612,50, conforme extrato bancário à peça 33, além dos recibos de captação, de acordo com as seguintes informações:
	Data da captação
	Valor (R$) 
	Recibo mecenato

	01/06/2012
	5.000,00
	peça 8, p. 3

	01/06/2012
	13.462,20
	peça 8, p. 2

	29/06/2012
	13.462,20
	peça 8, p. 5

	24/07/2012
	15.000,00
	peça 8, p. 4

	26/07/2012
	50.000,00
	peça 8, p. 1

	31/07/2012
	11.846,89
	peça 8, p. 6

	31/08/2012
	11.846,89
	peça 8, p. 7

	28/09/2012
	11.846,89
	peça 8, p. 9

	31/10/2012
	25.046,79
	peça 8, p. 8

	30/11/2012
	11.584,59
	peça 8, p. 10

	28/12/2012
	11.584,59
	peça 8, p. 11

	31/01/2013
	11.743,82
	peça 8, p. 12

	15/02/2013
	2.850,00
	peça 8, p. 14

	28/02/2013
	11.743,82
	peça 8, p. 13

	28/03/2013
	11.743,82
	peça 8, p. 15

	18/04/2013
	2.563,28
	peça 8, p. 16

	18/04/2013
	436,72
	peça 8, p. 17

	30/08/2013
	2.850,00
	Não consta

	Total
	224.612,50
	
4.	O quadro a seguir demonstra as tentativas de o órgão instaurador para diligenciar e notificar devidamente os responsáveis acerca da omissão no dever legal de prestar contas dos recursos recebidos, requerendo a devolução dos valores ou a adoção das providências devidas. Como se vê do quadro, o órgão obteve sucesso na notificação dos responsáveis por ofício:
	Responsável
	Documento
	Emissor
	Emissão
	Peça
	Aviso de recebimento

	Clarisse Baptista Produções Artísticas Ltda.
	Diligência eletrônica
	Sefic/MinC
	16/5/2017
	Peça 10
	-

		Comunicado 409/2017
	Sefic/MinC
	10/7/2017
	Peça 14
	-

		Ofício 546/2017
	Sefic/MinC
	24/10/2017
	Peça 20
	Peças 23, 24, 25

	Sra. Clarisse Baptista
	Comunicado 410/2017
	Sefic/MinC
	10/7/2017
	Peça 15
	-

		Ofício 548/2017
	Sefic/MinC
	24/10/2017
	Peça 22
	Peças 23, 24, 25

	Sra. Marineide da Silva Maia
	Comunicado 411/2017
	Sefic/MinC
	10/7/2017
	Peça 16
	-

		Ofício 547/2017
	Sefic/MinC
	24/10/2017
	Peça 21
	Peças 23, 24, 25

5.	Consta dos autos comprovante de recolhimento de saldo de recursos no valor de R$ 116,59, feito em 6/7/2017. No entanto, mesmo tendo ocorrido tal recolhimento, a gestão empreendida no projeto foi quali¿cada como irregular devido à omissão no dever de prestar contas, conforme o Laudo Final sobre a Prestação de Contas CGARE/DEIPC/SEFIC/MinC n° 193 (peça 12) , que determinou sua reprovação e deferiu a inabilitação da proponente. A reprovação também consta do Anexo I da Portaria 421, de 7/7/2017 (peça 13) .
6.	Diante da não apresentação da prestação de contas e da consequente não demonstração da boa e regular gestão dos recursos repassados, assim como a não devolução dos recursos, instaurou-se o presente processo. Nesse sentido, no Relatório de TCE 781/2017 (peça 34) , concluiu-se que o prejuízo importava no valor histórico de R$ 248.189,69 [ valor captado (R$ 248.306,28) - valor restituído (R$ 116,59) ], imputando-se a responsabilidade solidária à empresa Clarisse Baptista Produções Artísticas Ltda. (CNPJ 14.441.564/0001-74) , e a suas dirigentes, Sra. Clarisse Baptista de Carvalho (CPF XXX.405.222-XX) , Marineide da Silva Maia (CPF XXX.482.172-XX) .
7.	O Relatório de Auditoria 870/2018, da Controladoria-Geral da União (CGU) , ratificou o posicionamento do Tomador de Contas (peça 35) . Após serem emitidos o Certificado de Auditoria, o Parecer do Dirigente e o Pronunciamento Ministerial (peças 36, 37 e 38, respectivamente) , o processo foi remetido a esse Tribunal.
8.	No âmbito deste Tribunal, foi lavrada a instrução inicial à peça 39, que concluiu pela necessidade de realizar citação e audiência dos responsáveis, da seguinte maneira:
PROPOSTA DE ENCAMINHAMENTO
28.	Diante do exposto, submetem-se os autos à consideração superior, propondo:
a) realizar a CITAÇÃO solidária dos responsáveis a seguir discriminadas, com fundamento nos arts. 10, § 1º, e 12, incisos I e II, para que, no prazo de quinze dias, apresentem alegações de defesa e/ou recolham, aos cofres do Fundo Nacional de Cultura, as quantias abaixo indicadas, atualizadas monetariamente a partir das respectivas datas de ocorrência até o efetivo recolhimento, abatendo-se, na oportunidade, as quantias eventualmente ressarcidas, na forma da legislação em vigor, em decorrência da irregularidade descrita abaixo:
b.1) Irregularidade: não comprovação da boa e regular gestão dos recursos captados com amparo no Pronac 1113457, decorrente da omissão no dever de prestar contas dos valores transferidos;
b.2) Dispositivos violados: arts. 37, caput, e 70, parágrafo único, da Constituição Federal; art. 93 do Decreto-Lei 200/67; IN-MinC 1/2012, art. 71, §§ 1ºe 2º; e IN-MinC 1/2013, arts. 75, 78 e 90, parágrafo único;
b.3) Valor original do débito e data:
	Data
	Valor (R$) 
	Tipo

	01/06/2012
	5.000,00
	D

	01/06/2012
	13.462,20
	D

	29/06/2012
	13.462,20
	D

	24/07/2012
	15.000,00
	D

	26/07/2012
	50.000,00
	D

	31/07/2012
	11.846,89
	D

	31/08/2012
	11.846,89
	D

	28/09/2012
	11.846,89
	D

	31/10/2012
	25.046,79
	D

	30/11/2012
	11.584,59
	D

	28/12/2012
	11.584,59
	D

	31/01/2013
	11.743,82
	D

	15/02/2013
	2.850,00
	D

	28/02/2013
	11.743,82
	D

	28/03/2013
	11.743,82
	D

	18/04/2013
	2.563,28
	D

	18/04/2013
	436,72
	D

	30/08/2013
	2.850,00
	D

	06/07/2017
	116,59
	C

b.4) Valor do débito atualizado até 13/2/2019: R$ 325.708,15;
b.5) Responsáveis:
b.5.1) Clarisse Baptista Produções Artísticas Ltda. (CNPJ 14.441.564/0001-74) ;
b.5.1.1) Conduta: omitir-se no dever de prestar contas dos recursos captados com amparo no Pronac 1113457, quando deveria tê-lo feito até 29/1/2015;
b.5.1.2) Nexo de causalidade: a conduta descrita impediu o estabelecimento do nexo causal entre as possíveis despesas efetuadas com os recursos recebidos no âmbito do projeto Pronac 1113457, resultando em presunção de dano ao erário;
b.5.1.3) Culpabilidade: não cabe análise da culpabilidade, por se tratar de pessoa jurídica;
b.5.2) Sra. Clarisse Baptista de Carvalho (CPF XXX.451.239-XX) , na condição de dirigente da Clarisse Baptista Produções Artísticas Ltda.;
b.5.2.1) Conduta: omitir-se no dever de prestar contas dos recursos captados com amparo no Pronac 1113457, quando deveria tê-lo feito até 29/1/2015;
b.5.2.2) Nexo de causalidade: a conduta descrita impediu o estabelecimento do nexo causal entre as possíveis despesas efetuadas com os recursos recebidos no âmbito do projeto Pronac 1113457, resultando em presunção de dano ao erário;
b.5.2.3) Culpabilidade: não há excludentes de ilicitude, de culpabilidade e de punibilidade; é razoável supor que a responsável tinha consciência da ilicitude de sua conduta; era exigível conduta diversa da praticada, qual seja, desincumbir-se do seu dever por meio da apresentação da prestação de contas no prazo e forma devidos;
b.5.3) Sra. Marineide da Silva Maia (CPF XXX.482.172-XX) , na condição de dirigente da Clarisse Baptista Produções Artísticas Ltda.;
b.5.3.1) Conduta: omitir-se no dever de prestar contas dos recursos captados com amparo no Pronac 1113457, quando deveria tê-lo feito até 29/1/2015;
b.5.3.2) Nexo de causalidade: a conduta descrita impediu o estabelecimento do nexo causal entre as possíveis despesas efetuadas com os recursos recebidos no âmbito do projeto Pronac 1113457, resultando em presunção de dano ao erário;
b.5.3.3) Culpabilidade: não há excludentes de ilicitude, de culpabilidade e de punibilidade; é razoável supor que a responsável tinha consciência da ilicitude de sua conduta; era exigível conduta diversa da praticada, qual seja, desincumbir-se do seu dever por meio da apresentação da prestação de contas no prazo e forma devidos;
c) informar às responsáveis solidárias que, caso venham a ser condenadas pelo Tribunal, os débitos ora apurados serão acrescidos de juros de mora, nos termos do § 1º do art. 202 do RI/TCU;
d) esclarecer às responsáveis solidárias, em obediência ao art. 12, § 2º, da Lei 8.443/1992, e ao art. 12, inciso VI, da Resolução TCU 170/2004, que o recolhimento tempestivo do débito somente saneará o processo caso seja reconhecida a sua boa-fé e não se constate outra irregularidade nas contas;
e) 	realizar a AUDIÊNCIA dos responsáveis a seguir discriminadas, com fundamento nos arts. 10, § 1º, e 12, incisos I e III, da Lei 8.443/1992, c/c o art. 202, incisos I e III, do RI/TCU, para que, no prazo de quinze dias, apresente razões de justificativa quanto à omissão no dever de prestar contas dos recursos captados com amparo no Pronac 1113457, cujo prazo se encerrou em 29/1/2015:
e.1) Irregularidade: não cumprimento do prazo originalmente estipulado para prestação de contas no âmbito do projeto Pronac 1113457;
e.2) Dispositivos violados: arts. 37, caput, e 70, parágrafo único, da Constituição Federal; art. 93 do Decreto-Lei 200/67; IN-MinC 1/2012, art. 71, §§ 1ºe 2º; e IN-MinC 1/2013, arts. 75, 78 e 90, parágrafo único;
e.3) Responsáveis:
e.3.1) Sra. Clarisse Baptista de Carvalho (CPF XXX.451.239-XX) , na condição de dirigente da Clarisse Baptista Produções Artísticas Ltda.;
e.3.1.1) Conduta: descumprir o prazo originalmente estipulado para prestação de contas dos recursos federais captados com amparo no Pronac 1113457, que se encerrou em 29/1/2015;
e.3.1.2) Nexo de causalidade: a conduta adotada impediu de se comprovar o nexo entre o objeto pactuado no convênio e os recursos destinados a esse ajuste, de modo que se caracterizou a impossibilidade de se aferir a boa e regular gestão dos recursos captados com amparo no Pronac 1113457;
e.3.1.3) Culpabilidade: não há excludentes de ilicitude, de culpabilidade e de punibilidade; é razoável supor que a responsável tinha consciência da ilicitude de sua conduta; era exigível conduta diversa da praticada, qual seja, desincumbir-se do seu dever por meio da apresentação da prestação de contas no prazo e forma devidos;
e.3.1) Sra. Marineide da Silva Maia (CPF XXX.482.172-XX) , na condição de dirigente da Clarisse Baptista Produções Artísticas Ltda.;
e.3.1.1) Conduta: descumprir o prazo originalmente estipulado para prestação de contas dos recursos federais captados com amparo no Pronac 1113457, que se encerrou em 29/1/2015;
e.3.1.2) Nexo de causalidade: a conduta adotada impediu de se comprovar o nexo entre o objeto pactuado no convênio e os recursos destinados a esse ajuste, de modo que se caracterizou a impossibilidade de se aferir a boa e regular gestão dos recursos captados com amparo no Pronac 1113457;
e.3.1.3) Culpabilidade: não há excludentes de ilicitude, de culpabilidade e de punibilidade; é razoável supor que a responsável tinha consciência da ilicitude de sua conduta; era exigível conduta diversa da praticada, qual seja, desincumbir-se do seu dever por meio da apresentação da prestação de contas no prazo e forma devidos;
f) encaminhar cópia da presente instrução às responsáveis, a fim de subsidiar a apresentação de suas alegações de defesa e/ou razões de justificativa;
g) esclarecer às responsáveis, em obediência ao art. 12, § 3º, da Lei 8.443/1992, e ao art. 12, inciso VII, da Resolução TCU 170/2004, que o não atendimento à citação ou à audiência implicará revelia, para todos os efeitos, dando-se prosseguimento ao processo.
10. Em cumprimento ao pronunciamento da unidade (peça 41) , de 21/2/2019, foram efetuadas as citações e audiência dos responsáveis, conforme detalhamento constante no item 10 da instrução anterior (peça 70) .
11. Tendo em vista a revelia das responsáveis e inexistindo nos autos elementos que permitissem concluir pela ocorrência de boa-fé ou de outros excludentes de culpabilidade em suas condutas, foi proposto pela AUFC julgar irregulares as presentes contas, condenar solidariamente em débito as responsáveis, bem como aplicar-lhes a multa prevista no art. 57 da Lei 8.443/1992 (peça 70) .
12. A proposta foi acatada pelo Tribunal, conforme Acórdão 812/2020-TCU-Segunda Câmara, de relatoria do Ministro Augusto Nardes (peça 74) .
13. Todavia, posteriormente, identificou-se o falecimento da Sra. Marineide da Silva Pereira, razão pela qual foi lavrado novo pronunciamento pela Sec-TCE/AS, nos seguintes termos (peça 102) :
2. O processo foi julgado no mérito pelo Acórdão 812/2020-TCU-Segunda Câmara, Min. Augusto Nardes, Sessão de 11/2/2020 (peça 74) , o qual julgou irregulares as contas da empresa Clarisse Baptista Produções Artísticas Ltda. e das Sras. Clarisse Baptista de Carvalho e Marineide da Silva Maia, condenando-os solidariamente conforme a responsabilização indicada no item 9.2 do citado decisum. A citada decisão aplicou-lhes ainda, individualmente, a multa capitulada no art. 57 da Lei 8.443/92, no valor de R$ 33.000,00.
3. As notificações referentes ao Acórdão 812/2020-TCU-Segunda Câmara foram realizadas, de acordo com a documentação acostada às peças 81-94. Ocorre que o documento constante da peça 95 revela que a responsável Marineide da Silva Pereira faleceu no dia 12/6/2019. Diante do fato mencionado, a Seproc, em manifestação acostada à peça 96, pugnou pela realização de diligência ao Cartório do 1º Tabelionato de Notas e 1º Registro Civil das Pessoas Naturais do Acre no intuito de obter a certidão de óbito da Sra. Marineide da Silva Maia.
4. Feita a diligência, o 1º Tabelionato de Notas e 1º Registro Civil das Pessoas Naturais do Acre encaminhou a documentação constante da peça 101, a qual ratifica o óbito da Sra. Marineide da Silva Pereira no dia 12/6/2019.
5.	Compulsando os autos, verificou-se que a responsável Marineide da Silva Pereira (CPF XXX.482.172-XX) faleceu em 12/6/2019 (peça 101) , ou seja, antes de sua citação pelo Tribunal, que se deu por meio do Edital nº 166 - Secex-TCE, de 1º de outubro de 2019 (publicado no D.O.U de 3/10/2019 - Seção 3) .
6.	Em razão do relatado no item anterior, será proposta a nulidade de todos os atos processuais praticados no TC Processo 039.324/2018-4 inerentes à Sra. Marineide da Silva Pereira (CPF XXX.482.172-XX) . Ressalte-se que, dado o caráter personalíssimo da penalidade que lhe foi aplicada (art. 5º inciso XLV, da CF) , é juridicamente impossível alcançar os herdeiros da responsável falecida. O mesmo raciocínio não vale para o débito. Nesse caso, o processo alcança os sucessores do administrador falecido. É que a estes, segundo o texto constitucional, estende-se a responsabilidade pela reparação do prejuízo causado, na medida do patrimônio transferido na sucessão (art. 5.º, inciso XLV, da Constituição Federal, in fine) . Em verdade, antes da partilha da herança, não são os sucessores que respondem processualmente pelo dano, mas o espólio, na pessoa do inventariante ou o administrador provisório.
7.	A despeito do relatado no item anterior, julgamos conveniente, dado o estágio do processo, não propor a realização de diligências com vistas a identificar administrador provisório, espólio ou eventuais herdeiros para incluí-los no polo passivo da TCE. No caso concreto aplicar-se-ia a vasta jurisprudência do Tribunal que estabelece que a solidariedade passiva é benefício legalmente instituído em favor do credor. Até mesmo porque a ausência de citação de responsável solidário não obsta o andamento regular do processo. Nesse sentido, dentre outros, os Acórdão 6721/2012-TCU-Segunda Câmara-ALC, 6398/2015-TCU-2ª Câmara-VR, 3411/2013-TCU-Plenário-AC, 3320/2015-TCU-Plenário-JM, 425/2019-TCU-Plenário-BZ e 2334/2020-TCU-1ª Câmara-BZ.
8.	Dessa forma, no caso concreto, o processo seguiria o seu curso tendo como responsáveis a empresa Clarisse Baptista Produções Artísticas Ltda. (CNPJ 14.441.564/0001-74) , e a Sra. Clarisse Baptista de Carvalho (CPF XXX.405.222-XX) .
9.	Em face do exposto, submeto os autos à consideração superior, para encaminhamento ao Gabinete do Excelentíssimo Senhor Ministro, Augusto Nardes, propondo:
9.1. rever, de ofício, o Acórdão 812/2020-TCU-Segunda Câmara, com fundamento no artigo 3º, § 2º, da Resolução-TCU 178/2005, com redação dada pela Resolução-TCU 235/2010, para:
9.1.1. declarar a nulidade de todos os atos praticados no TC Processo 039.324/2018-4 em relação à Sra. Marineide da Silva Pereira (CPF XXX.482.172-XX) , uma vez a responsável faleceu em 12/6/2019, ou seja, antes de ser chamada aos autos por meio do Edital nº 166 - Secex-TCE, de 1º de outubro de 2019 (publicado no D.O.U de 3/10/2019 - Seção 3) .
9.1.2. Excluir a Sra. Marineide da Silva Pereira da relação processual.
14. A proposta da subunidade foi acatada pelo titular da unidade técnica (peça 103) .
15. No entanto, foi lavrado parecer pelo MPTCU (peça 104) discordando parcialmente da proposta formulada, no seguinte sentido:
7.	A unidade técnica propõe também que seja dado prosseguimento ao processo sem citação do espólio ou dos sucessores, argumentando que:
7. A despeito do relatado no item anterior, julgamos conveniente, dado o estágio do processo, não propor a realização de diligências com vistas a identificar administrador provisório, espólio ou eventuais herdeiros para incluí-los no polo passivo da TCE. No caso concreto aplicar-se-ia a vasta jurisprudência do Tribunal que estabelece que a solidariedade passiva é benefício legalmente instituído em favor do credor. Até mesmo porque a ausência de citação de responsável solidário não obsta o andamento regular do processo. Nesse sentido, dentre outros, os Acórdão 6721/2012-TCU-Segunda Câmara-ALC, 6398/2015-TCU-2ª Câmara-VR, 3411/2013-TCUPlenário-AC, 3320/2015-TCU-Plenário-JM, 425/2019-TCU-Plenário-BZ e 2334/2020-TCU-1ª Câmara-BZ.
8.	Não obstante, analisando a jurisprudência desta Corte, verifico que a citação do espólio ou dos sucessores tem sido dispensada, via de regra, quando o lapso temporal entre as irregularidades apuradas e a citação é superior a dez anos (Acórdãos 3.482/2011, 1.254/2020 e 3.879/2017, todos da 1ª Câmara; 3.527/2015 e 8.791/2016, da 2ª Câmara; 2.146/2015 e 3.141/2014, ambos do Plenário) . Em alguns casos, mesmo passados mais de dez anos quanto a alguns débitos, foi realizada a citação do espólio ou dos herdeiros (Acórdão 6567/2010-TCU-Primeira Câmara, Acórdão 6542/2012-TCU-Segunda Câmara, Acórdãos 930/2014 e 2.002/2015, ambos do Plenário) .
9.	No caso vertente, o prazo para prestação de contas expirou em 29/1/2015. Os débitos imputados às responsáveis referem-se ao período de junho de 2012 a agosto de 2013. Não se passaram, portanto, dez anos dos fatos geradores. Por esse motivo, considero que o encaminhamento mais consentâneo com a jurisprudência desta Corte é o chamamento aos autos do espólio ou dos herdeiros.
10.	Convêm destacar que, de acordo com a certidão de óbito, a responsável deixou bens a inventariar (peça 101, p. 3) .
10.	 Em face do exposto, renovando as vênias por dissentir parcialmente da proposta formulada pela unidade técnica, este membro do Ministério Público de Contas anui à revisão de ofício dos itens 9.2 e 9.3 do Acórdão 812/2020-TCU-2ª. Câmara em face da nulidade dos atos praticados neste TC em relação à Sra. Marineide da Silva Maia - ou Marineide da Silva Pereira, como consta da certidão de óbito -, sem prejuízo de sugerir que seja promovida a citação de seu espólio ou, caso já concluído o inventário, de seus herdeiros, até o limite do patrimônio transferido.
16. O Ministro-Relator Augusto Nardes acolheu a proposta do MPTCU, conforme Acórdão 12929/2020-TCU-Segunda Câmara, Sessão de 17/11/2020 (peça 105) , o qual determinou rever, de ofício, os itens 9.2 e 9.3 do Acórdão 812/2020-TCU-Segunda Câmara, para torná-los insubsistentes em relação à Sra. Marineide da Silva Maia - ou Marineide da Silva Pereira, como consta da certidão de óbito -, em razão do seu falecimento antes da citação. Determinou-se também promover a citação do espólio da responsável falecida (ou, caso já concluído o inventário, de seus herdeiros, até o limite do patrimônio transferido) solidariamente com a empresa Clarisse Baptista Produções Artísticas Ltda. e a Sra. Clarisse Baptista de Carvalho.
17. Em atendimento à determinação constante no Acórdão 12929/2020-TCU-Segunda Câmara, foi promovida a citação da Sra. Stephanie Michelle Silva Maia - como representante legal do espólio da Sra. Marineide da Silva Maia - por meio do Ofício 44735/2021-TCU/Seproc, de 10/8/2021 (peça 135) , o qual foi recebido em seu endereço constante da base de dados da Receita Federal do Brasil, custodiada pelo TCU (peça 136) .
18. A Sra. Stephanie Michelle Silva Maia solicitou prorrogação de prazo para apresentar alegações de defesa (peça 137) , acolhida pelo TCU (peça 139) , passando a ser o prazo final para comparecer aos autos o dia 19/10/2021.
19. Todavia, transcorrido o prazo regimental, permaneceu silente, devendo ser considerada revel, nos termos do art. 12, §3º, da Lei 8.443/1992.
ANÁLISE DOS PRESSUPOSTOS DE PROCEDIBILIDADE DA IN/TCU 71/2012
Avaliação de Viabilidade do Exercício do Contraditório e Ampla Defesa
20. Verifica-se que não houve o transcurso de mais de dez anos desde o fato gerador sem que tenha havido a notificação dos responsáveis pela autoridade administrativa federal competente (art. 6º, inciso II, c/c art. 19 da IN/TCU 71/2012, modificada pela IN/TCU 76/2016) , uma vez que o fato gerador da irregularidade sancionada ocorreu em 30/1/2015, e a citação do espólio foi autorizada pelo Ministro Relator em 17/11/2020 (peça 105) .
Valor de Constituição da TCE 	
21. Verifica-se, ainda, que o valor atualizado do débito apurado (sem juros) em 1/1/2017 é superior ao limite mínimo de R$ 100.000,00, na forma estabelecida conforme os arts. 6º, inciso I, e 19 da IN/TCU 71/2012, modificada pela IN/TCU 76/2016.
OUTROS PROCESSOS/DÉBITOS NOS SISTEMAS DO TCU COM OS MESMOS RESPONSÁVEIS
22. Informa-se que não foi encontrado débito imputável aos responsáveis em outros processos no Tribunal.
23. A tomada de contas especial está, assim, devidamente constituída e em condição de ser instruída.
EXAME TÉCNICO
Da validade das notificações:
24. Preliminarmente, cumpre tecer breves considerações sobre a forma como são realizadas as comunicações processuais no TCU. A esse respeito, destacam-se o art. 179, do Regimento Interno do TCU (Resolução 155, de 4/12/2002) e o art. 4º, inciso III, § 1º, da Resolução TCU 170, de 30 de junho de 2004, in verbis:
Art. 179. A citação, a audiência ou a notificação, bem como a comunicação de diligência, farse-ão:
I - mediante ciência da parte, efetivada por servidor designado, por meio eletrônico, fac-símile, telegrama ou qualquer outra forma, desde que fique confirmada inequivocamente a entrega da comunicação ao destinatário;
II - mediante carta registrada, com aviso de recebimento que comprove a entrega no endereço do destinatário;
III - por edital publicado no Diário Oficial da União, quando o seu destinatário não for localizado
 (...) 
Art. 3º As comunicações serão dirigidas ao responsável, ou ao interessado, ou ao dirigente de órgão ou entidade, ou ao representante legal ou ao procurador constituído nos autos, com poderes expressos no mandato para esse fim, por meio de:
I - correio eletrônico, fac-símile ou telegrama;
II - servidor designado;
III - carta registrada, com aviso de recebimento;
IV - edital publicado no Diário Oficial da União, quando o seu destinatário não for localizado, nas hipóteses em que seja necessário o exercício de defesa.
Art. 4º. Consideram-se entregues as comunicações:
I - efetivadas conforme disposto nos incisos I e II do artigo anterior, mediante confirmação da ciência do destinatário;
II - realizadas na forma prevista no inciso III do artigo anterior, com o retorno do aviso de recebimento, entregue comprovadamente no endereço do destinatário;
III - na data de publicação do edital no Diário Oficial da União, quando realizadas na forma prevista no inciso IV do artigo anterior.
§ 1º O endereço do destinatário deverá ser previamente confirmado mediante consulta aos sistemas disponíveis ao Tribunal ou a outros meios de informação, a qual deverá ser juntada ao respectivo processo.
 (...) 
25. Bem se vê, portanto, que a validade da citação via postal não depende de que o aviso de recebimento seja assinado pelo próprio destinatário da comunicação, o que dispensa, no caso em tela, a entrega do AR em 'mãos próprias'. A exigência da norma é no sentido de o Tribunal verificar se a correspondência foi entregue no endereço correto, residindo aqui a necessidade de certeza inequívoca. 
26. Não é outra a orientação da jurisprudência do TCU, conforme se verifica dos julgados a seguir transcritos:
São válidas as comunicações processuais entregues, mediante carta registrada, no endereço correto do responsável, não havendo necessidade de que o recebimento seja feito por ele próprio (Acórdão 3648/2013-TCU-Segunda Câmara, Relator José Jorge) ;
É prescindível a entrega pessoal das comunicações pelo TCU, razão pela qual não há necessidade de que o aviso de recebimento seja assinado pelo próprio destinatário. Entregandose a correspondência no endereço correto do destinatário, presume-se o recebimento da citação. (Acórdão 1019/2008-TCU-Plenário, Relator Benjamin Zymler) ;
As comunicações do TCU, inclusive as citações, deverão ser realizadas mediante Aviso de Recebimento - AR, via Empresa Brasileira de Correios e Telégrafos, bastando para sua validade que se demonstre que a correspondência foi entregue no endereço correto. (Acórdão 1526/2007-TCU-Plenário, Relator Aroldo Cedraz) .
27. A validade do critério de comunicação processual do TCU foi referendada pelo Supremo Tribunal Federal, nos termos do julgamento do MS-AgR 25.816/DF, por meio do qual se afirmou a desnecessidade da ciência pessoal do interessado, entendendo-se suficiente a comprovação da entrega do 'AR' no endereço do destinatário:
Ementa: agravo regimental. Mandado de segurança. Desnecessidade de intimação pessoal das decisões do tribunal de contas da união. art. 179 do regimento interno do TCU. Intimação do ato impugnado por carta registrada, iniciado o prazo do art. 18 da lei nº 1.533/51 da data constante do aviso de recebimento. Decadência reconhecida. Agravo improvido.
O envio de carta registrada com aviso de recebimento está expressamente enumerado entre os meios de comunicação de que dispõe o Tribunal de Contas da União para proceder às suas intimações.
O inciso II do art. 179 do Regimento Interno do TCU é claro ao exigir apenas a comprovação da entrega no endereço do destinatário, bastando o aviso de recebimento simples. 
Da revelia do espólio da Sra. Marineide da Silva Maia
28. Em se tratando da Sra. Marineide da Silva Maia, como é falecida e não foi encontrado processo de inventário aberto, foi proposto realizar a citação do espólio na pessoa do herdeiro mais velho, a filha da falecida, Sra. Stephanie Michelle Silva Maia (peças 131 e 132) .
29. Assim, a citação do espólio da Sra. Marineide da Silva Maia ocorreu de forma bastante zelosa, visto que ofício citatório foi enviado ao endereço constante da base de dados da Receita Federal do Brasil da representante legal do espólio, Sra. Stephanie Michelle Silva Maia (peças 130 e 136) , tendo ela inclusive comparecido aos autos requerendo prorrogação de prazo para apresentar alegações de defesa (peça 137) .
30. Nos processos do TCU, a revelia não leva à presunção de que seriam verdadeiras todas as imputações levantadas contra os responsáveis, diferentemente do que ocorre no processo civil, em que a revelia do réu opera a presunção da verdade dos fatos narrados pelo autor (Acórdão 1009/2018-TCU-Plenário, Relator Bruno Dantas; 2369/2013-TCU-Plenário, Relator Benjamin Zymler e 2449/2013-TCU-Plenário, Relator Benjamin Zymler) . Dessa forma, a avaliação da responsabilidade do agente não pode prescindir da prova existente no processo ou para ele carreada. 
31. Ao não apresentar sua defesa, os responsáveis deixaram de produzir prova da regular aplicação dos recursos sob sua responsabilidade, em afronta às normas que impõem aos gestores públicos a obrigação legal de, sempre que demandados pelos órgãos de controle, apresentar os documentos que demonstrem a correta utilização das verbas públicas, a exemplo do contido no art. 93 do Decreto-Lei 200/1967: 'Quem quer que utilize dinheiros públicos terá de justificar seu bom e regular emprego na conformidade das leis, regulamentos e normas emanadas das autoridades administrativas competentes.' 
32.Mesmo as alegações de defesa não sendo apresentadas, considerando o princípio da verdade real que rege esta Corte, procurou-se buscar, em manifestações dos responsáveis na fase interna desta Tomada de Contas Especial, se havia algum argumento que pudesse ser aproveitado a seu favor. 
33. Como não foram apresentadas alegações de defesa na fase interna pela Sra. Marineide da Silva Maia e a única manifestação nos autos da representante legal de seu espolio foi um pedido de prorrogação de prazo (peça 137) , não há argumentos capazes de elidir as irregularidades apontadas à responsável e afastar o débito a elas atribuído.
34. Em se tratando de processo em que a parte interessada não se manifestou acerca das irregularidades imputadas, não há elementos para que se possa efetivamente aferir e reconhecer a ocorrência de boa-fé na conduta dos responsáveis, podendo este Tribunal, desde logo, proferir o julgamento de mérito pela irregularidade das contas, conforme os termos dos §§ 2º e 6º do art. 202 do Regimento Interno do TCU. (Acórdão 2064/2011-TCU-Primeira Câmara (Relator Ubiratan Aguiar) , 6.182/2011-TCU-1ª Câmara (Relator Weber de Oliveira) , 4.072/2010-TCU-1ª Câmara (Relator Valmir Campelo) , 1.189/2009-TCU-1ª Câmara (Relator Marcos Bemquerer) , 731/2008-TCU-Plenário (Relator Aroldo Cedraz) .
35. Dessa forma, o espólio da Sra. Marineide da Silva Maia deve ser considerado revel, nos termos do art. 12, § 3º, da Lei 8.443/1992, condenando-o solidariamente com a empresa Clarisse Baptista Produções Artísticas Ltda. (CNPJ 14.441.564/0001-74) e a Sra. Clarisse Baptista de Carvalho (CPF XXX.405.222-XX) ao débito apurado. Propõe-se também que as contas da Sra. Marineide da Silva Maia (falecida) sejam julgadas irregulares. 
Prescrição da Pretensão Punitiva
36. Vale ressaltar que a pretensão punitiva do TCU, conforme Acórdão 1441/2016-TCU-Plenário, Relator Benjamin Zymler, que uniformizou a jurisprudência acerca dessa questão, subordina-se ao prazo geral de prescrição indicado no art. 205 do Código Civil, que é de dez anos, contado da data de ocorrência da irregularidade sancionada, nos termos do art. 189 do Código Civil, sendo este prazo interrompido pelo ato que ordenar a citação, a audiência ou a oitiva dos responsáveis.
37. No caso em exame, não ocorreu a prescrição, uma vez que o fato gerador da irregularidade sancionada ocorreu em 30/1/2015 (data em que houve a omissão) , e a citação do espólio foi autorizada pelo Ministro Relator em 17/11/2020 (peça 105) .
CONCLUSÃO
38. Em face da análise promovida na seção 'Exame Técnico', verifica-se que o espólio da Sra. Marineide da Silva Maia não logrou comprovar a boa e regular aplicação dos recursos, e, instado a se manifestar, optou pelo silêncio, configurando a revelia, nos termos do § 3º, do art. 12, da Lei 8.443/1992. Ademais, inexistem nos autos elementos que demonstrem a boa-fé da Sra. Marineide da Silva Maia ou a ocorrência de outras excludentes de culpabilidade.
39. Verifica-se também que não houve a prescrição da pretensão punitiva, conforme análise já realizada.
40. Tendo em vista que não constam dos autos elementos que permitam reconhecer a boa-fé da Sra. Marineide da Silva Maia, sugere-se que as suas contas sejam julgadas irregulares, nos termos do art. 202, § 6º, do Regimento Interno do TCU. Quanto ao débito apurado, propõe-se que seja imputado ao seu espólio, solidariamente com a empresa Clarisse Baptista Produções Artísticas Ltda. e a Sra. Clarisse Baptista de Carvalho, atualizado monetariamente e acrescido de juros de mora, nos termos do art. 202, § 1º do Regimento Interno do TCU, descontado o valor eventualmente recolhido.
41. Por fim, como não houve elementos que pudessem modificar o entendimento acerca das irregularidades em apuração, mantém-se a matriz de responsabilização presente no Anexo I desta instrução.
PROPOSTA DE ENCAMINHAMENTO
42. Diante do exposto, submetemos os autos à consideração superior, propondo ao Tribunal:
considerar revel o espólio de Marineide da Silva Maia (falecida - CPF XXX.482.172-XX) para todos os efeitos, dando-se prosseguimento ao processo, com fulcro no art. 12, § 3º, da Lei 8.443/1992; 
julgar irregulares, nos termos dos arts. 1º, inciso I, 16, inciso III, alíneas a e c, da Lei 8.443/1992, c/c os arts. 19 e 23, inciso III, da mesma Lei, as contas de Marineide da Silva Maia (falecida - CPF XXX.482.172-XX) ; 
condenar o espólio de Marineide da Silva Maia (CPF XXX.482.172-XX) , solidariamente com Clarisse Baptista Produções Artísticas Ltda. (CNPJ 14.441.564/0001-74) e Clarisse Baptista de Carvalho (CPF XXX.405.222-XX) ao pagamento da importância a seguir especificada, atualizada monetariamente e acrescida dos juros de mora, calculada a partir da data discriminada até a data da efetiva quitação do débito, fixando-lhes o prazo de quinze dias, para que comprovem, perante o Tribunal, o recolhimento da referida quantia aos cofres do Fundo Nacional de Cultura, nos termos do art. 23, inciso III, alínea 'a', da citada lei, c/c o art. 214, inciso III, alínea 'a', do Regimento Interno do TCU. 
	Data
	Valor (R$) 
	Tipo

	01/06/2012
	5.000,00
	D

	01/06/2012
	13.462,20
	D

	29/06/2012
	13.462,20
	D

	24/07/2012
	15.000,00
	D

	26/07/2012
	50.000,00
	D

	31/07/2012
	11.846,89
	D

	31/08/2012
	11.846,89
	D

	28/09/2012
	11.846,89
	D

	31/10/2012
	25.046,79
	D

	30/11/2012
	11.584,59
	D

	28/12/2012
	11.584,59
	D

	31/01/2013
	11.743,82
	D

	15/02/2013
	2.850,00
	D

	28/02/2013
	11.743,82
	D

	28/03/2013
	11.743,82
	D

	18/04/2013
	2.563,28
	D

	18/04/2013
	436,72
	D

	30/08/2013
	2.850,00
	D

	06/07/2017
	116,59
	C

autorizar, desde logo, a cobrança judicial das dívidas, caso não atendidas as notificações, na forma do disposto no art. 28, inciso II, da Lei 8.443/1992;
autorizar também, desde logo, se requerido, com fundamento no art. 26, da Lei 8.443, de 1992, c/c o art. 217, §1º do Regimento Interno do TCU, o parcelamento da (s) dívida (s) em até 36 parcelas, incidindo, sobre cada parcela, corrigida monetariamente, os correspondentes acréscimos legais, fixando-lhe o prazo de quinze dias, a contar do recebimento da notificação, para comprovar, perante o Tribunal, o recolhimento da primeira parcela, e de trinta dias, a contar da parcela anterior, para comprovar os recolhimentos das demais parcelas, devendo incidir, sobre cada valor mensal, atualizado monetariamente, os juros de mora devidos, no caso do débito, na forma prevista na legislação em vigor, alertando os responsáveis de que a falta de comprovação do recolhimento de qualquer parcela importará o vencimento antecipado do saldo devedor, nos termos do § 2º do art. 217 do Regimento Interno deste Tribunal; 
enviar cópia do Acórdão a ser prolatado à Procuradoria da República no Estado de MA, nos termos do § 3º do art. 16 da Lei 8.443/1992, c/c o § 7º do art. 209 do Regimento Interno do TCU, para adoção das medidas cabíveis; e
enviar cópia do Acórdão que vier a ser proferido ao Secretaria Especial da Cultura e aos responsáveis, para ciência;
informar à Procuradoria da República no Estado do AC, ao Secretaria Especial da Cultura e aos responsáveis que a presente deliberação, acompanhada do Relatório e do Voto que a fundamenta, está disponível para a consulta no endereço www.tcu.gov.br/acordaos, além de esclarecer que, caso requerido, o TCU poderá fornecer sem custos as correspondentes cópias, de forma impressa; e
informar à Procuradoria da República no Estado do AC que, nos termos do parágrafo único do art. 62 da Resolução TCU 259/2014, os procuradores e membros do Ministério Público credenciados nesta Corte podem acessar os presentes autos de forma eletrônica e automática, ressalvados apenas os casos de eventuais peças classificadas como sigilosas, as quais requerem solicitação formal".

Camila Baptista de Carvalho Dorna Magalhaes (33441/OAB-DF), representando Marineide da Silva Maia.

Procurador Sérgio Ricardo Costa Caribé.

TOMADA DE CONTAS ESPECIAL. CAPTAÇÃO DE RECURSOS MEDIANTE INCENTIVO FISCAL DA LEI ROUANET. NÃO COMPROVAÇÃO DA BOA E REGULAR APLICAÇÃO DOS RECURSOS. CITAÇÃO. REVELIA. IRREGULARIDADE DAS CONTAS. CONDENAÇÃO EM DÉBITO, SEM APLICAÇÃO DE MULTA A UMA DAS RESPONSÁVEIS, ANTE O SEU FALECIMENTO ANTERIORMENTE À CITAÇÃO.

TOMADA DE CONTAS ESPECIAL (TCE)

Secretaria de Controle Externo de Tomada de Contas Especial - SecexTCE.

Trata-se de tomada de contas especial instaurada pelo Ministério da Cultura - MinC (extinto) , tendo como responsáveis a empresa Clarisse Baptista Produções Artísticas Ltda. e suas dirigentes, Sras. Clarisse Baptista de Carvalho e Marineide da Silva Maia, em razão da não comprovação da boa e regular gestão de recursos captados mediante incentivo fiscal da "Lei Rouanet", em face da omissão no dever de prestar contas dos recursos destinados ao projeto Pronac 1113457, o qual objetivava a montagem de espetáculo solo de teatro sobre a artista plástica mexicana Frida Kahlo, com temporadas nas cidades de Rio Branco/AC (21 apresentações) , Belo Horizonte/MG (8 apresentações) , São Paulo/SP (16 apresentações) e Rio de Janeiro/RJ (16 apresentações) .
2. 	Para a execução do aludido projeto, cuja vigência findou em 30/12/2014, foi autorizada a captação do valor de R$ 660.803,80, do qual foi obtido o montante de R$ 224.612,50, ao longo dos exercícios de 2012 e 2013, cujo prazo final para a prestação de contas deu-se em 29/1/2015.
3.	Mediante o Acórdão 812/2020-TCU-Segunda Câmara, de minha relatoria, este Tribunal decidiu, à revelia das responsáveis, julgar irregulares as presentes contas e condená-las solidariamente em débito, aplicando-lhes, ainda, individualmente, a multa prevista no art. 57 da Lei 8.443/1992, conforme itens 9.2 e 9.3 do aludido decisum, in verbis:
"9.2. com fundamento nos arts. 1º, inciso I, 16, inciso III, alíneas 'a' e 'b', da Lei 8.443/1992 c/c os arts. 19 e 23, inciso III, da mesma lei, e nos arts. 1º, inciso I, 202, § 6º, 209, inciso I, e 210 e 214, inciso III, do Regimento Interno do TCU, julgar irregulares as contas da empresa Clarisse Baptista Produções Artísticas Ltda. e das Sras. Clarisse Baptista de Carvalho e Marineide da Silva Maia e condená-las em débito, pelos valores originais abaixo discriminados, atualizados monetariamente e acrescidos dos juros de mora a partir das datas indicadas, nos termos da legislação vigente, até a efetiva quitação do débito, abatendo-se a quantia já ressarcida em 6/7/2017, no valor de R$ 116,59, fixando-lhes o prazo de 15 (quinze) dias, a contar da ciência, para que comprovem, perante o Tribunal, (art. 214, inciso III, alínea 'a', do Regimento Interno do TCU) , o recolhimento da dívida aos cofres do Tesouro Nacional;
	Data
	Valor (R$) 

	1º/6/2012
	5.000,00

	1º/6/2012
	13.462,20

	29/6/2012
	13.462,20

	24/7/2012
	15.000,00

	26/7/2012
	50.000,00

	31/7/2012
	11.846,89

	31/8/2012
	11.846,89

	28/9/2012
	11.846,89

	31/10/2012
	25.046,79

	30/11/2012
	11.584,59

	28/12/2012
	11.584,59

	31/1/2013
	11.743,82

	15/2/2013
	2.850,00

	28/2/2013
	11.743,82

	28/3/2013
	11.743,82

	18/4/2013
	2.563,28

	18/4/2013
	436,72

	30/8/2013
	2.850,00

9.3. aplicar à empresa Clarisse Baptista Produções Artísticas Ltda. e às Sras. Clarisse Baptista de Carvalho e Marineide da Silva Maia, individualmente, a multa prevista no art. 57 da Lei 8.443/1992, no valor de R$ 33.000,00 (trinta e três mil reais) , fixando-lhes o prazo de 15 (quinze) dias, a contar da notificação, para que comprovem perante o Tribunal (art. 23, inciso III, alínea 'a' da Lei 8.443/1992 c/c o art. 214, inciso III, alínea 'a', do RI/TCU) o recolhimento da dívida aos cofres do Tesouro Nacional, atualizada monetariamente, a contar da data deste Acórdão até a data do efetivo recolhimento, caso não seja paga no prazo estabelecido, na forma da legislação em vigor;".
4. 	Ao dar seguimento à notificação das responsáveis sobre o acórdão condenatório, a Secretaria de Controle Externo de Tomada de Contas Especial - SecexTCE identificou, em consulta ao Sistema Informatizado de Controle de Óbitos - Sisobi (peça 95) , o falecimento, em 12/6/2019, da Sra. Marineide da Silva Maia - ou Marineide da Silva Pereira, conforme consta na certidão de óbito (peça 101) .
5.	Em vista disso, verificou que a citação dessa responsável, efetivada via edital publicado no Diário Oficial da União em 3/10/2019 (peça 68) , deu-se posteriormente ao seu falecimento. 
6.	Por essa razão, propôs a revisão de ofício do Acórdão 812/2020-TCU-Segunda Câmara, para declarar a nulidade de todos os atos praticados neste processo em relação à aludida responsável. 
7.	Outrossim, dado o estágio atual do feito e considerando ser a solidariedade passiva benefício legalmente instituído em favor do credor, propôs a exclusão da responsável falecida da presente relação processual, por não considerar conveniente o chamamento do administrador provisório, espólio ou eventuais herdeiros dessa responsável para incluí-los no polo passivo desta tomada de contas especial. 
8.	O Ministério Público junto a este Tribunal anuiu à proposta da unidade técnica de revisão de ofício do acórdão condenatório, sugerindo, todavia, a promoção da citação do espólio da Sra. Marineide da Silva Maia (ou Marineide da Silva Pereira) ou, caso já concluído o inventário, de seus herdeiros, até o limite do patrimônio transferido.
9.	Isso porque havia se passado menos de dez anos dos fatos geradores da tomada de contas especial (captação dos recursos no período de junho de 2012 a agosto de 2013 e prazo final para prestação de contas em janeiro de 2015) , bem como a responsável falecida havia deixado bens a inventariar.
10.	Mediante o Acórdão 12929/2020-TCU-Segunda Câmara, de minha relatoria, este Tribunal decidiu acolher a proposta formulada pelo douto Parquet, declarando a nulidade dos itens 9.2 e 9.3 do Acórdão 812/2020-TCU-Segunda Câmara relativamente à Sra. Marineide da Silva Maia (ou Marineide da Silva Pereira) e determinando novo chamamento dessa responsável aos autos, desta feita endereçado ao seu espólio, por meio de seu inventariante, ou aos seus herdeiros ou legítimos sucessores, caso já tivesse havido a partilha.
11.	Examina-se, nesta oportunidade, o resultado das medidas adotadas pela SecexTCE em atendimento ao comando supracitado. 
12.	No caso, a citação da Sra. Marineide da Silva Maia (ou Marineide da Silva Pereira) foi endereçada à Sra. Stephanie Michelle Silva Maia, na qualidade de representante legal do espólio (peças 135 e 136) .
13.	Embora notificada de forma regular e válida, em plena conformidade com os normativos acerca da matéria, a Sra. Stephanie Michelle Silva Maia permaneceu silente, o que caracteriza a revelia, nos termos do art. 12, § 3º, da Lei 8.443/1992, devendo-se, portanto, dar prosseguimento ao processo.
14.	Diante disso, a SecexTCE sugeriu o julgamento pela irregularidade das presentes contas quanto à responsabilidade da Sra. Marineide da Silva Maia (ou Marineide da Silva Pereira) e a condenação em débito do seu espólio, solidariamente com a empresa Clarisse Baptista Produções Artísticas Ltda. e a Sra. Clarisse Baptista de Carvalho, pelo montante especificado acima.
15.	Acolho o encaminhamento de mérito proposto pela unidade técnica, o qual foi endossado pelo douto Parquet e cujos fundamentos incorporo às minhas razões de decidir.
16.	De fato, não obstante as oportunidades que lhe foram conferidas por este Tribunal, a Sra. Stephanie Michelle Silva Maia não apresentou qualquer elemento que pudesse descaracterizar as irregularidades apontadas nos autos e/ou elidir a responsabilidade do espólio da Sra. Marineide da Silva Maia (ou Marineide da Silva Pereira) pelo ressarcimento do dano apurado nesta tomada de contas especial.
17.	Sendo assim, e ante a inexistência nos autos de elementos evidenciando a boa-fé na conduta da responsável, cabe, desde já, o julgamento das presentes contas pela irregularidade, com imputação de débito, sem aplicação da multa ante o seu falecimento anteriormente à citação e o caráter personalíssimo da sanção.
	Diante do acima exposto, voto no sentido de que o Tribunal adote o acórdão que ora submeto à deliberação desta Segunda Câmara.
TCU, Sala das Sessões, em 17 de maio de 2022.
Ministro JOÃO AUGUSTO RIBEIRO NARDES 
Relator